【裁判字號】    97,上訴,2133
【裁判日期】    971022
【裁判案由】    誣告
【裁判全文】
臺灣高等法院臺中分院刑事判決        97年度上訴字第2133號
上  訴  人
即  被  告  乙○○
上列上訴人因誣告案件，不服臺灣臺中地方法院97年度訴字第11
97號中華民國97年7 月22日第一審判決（起訴案號：臺灣臺中地
方法院檢察署96年度偵字第21464 號），提起上訴，本院判決如
下：
    主  文
原判決撤銷。
乙○○意圖使他人受刑事處分，向該管公務員誣告，處有期徒刑
拾壹月，減為有期徒刑伍月又拾伍日。
    事  實
一、乙○○明知甲○○（原名林幸傑）並無販賣毒品、持有改造
    手槍等情事，因另案遭甲○○告訴其涉嫌於民國95年8月5日
    ，竊取甲○○所經營設於臺中市○區○○路2段99號、101號
    「西洋城模型玩具店」店內之金屬玩具車 2盒一事，竟心生
    不滿，意圖使甲○○受刑事之追訴，基於單一誣告之犯罪決
    意，於95年8 月15日13時許，前往臺中市警察局第一分局報
    案誣指甲○○找其合夥共同販賣第三級毒品FM2，且於95年5
    月初親見20餘名年輕男女在「西洋城模型玩具店」向其購買
    FM2 等詞，並當場提供其於95年8月15日前2、3 日左右，佯
    裝在「西洋城模型玩具店」廁所內發現FM2 之不實光碟予該
    局偵查隊小隊長劉宜協；又於95年9月7日在臺灣臺中地方法
    院檢察署內勤偵查庭，就上開同一虛偽申告之事實，向有偵
    查刑事犯罪權責之檢察事務官告發：甲○○於95年5 月間開
    始販賣第三級毒品FM2 ，並邀伊共同販賣毒品，甲○○將其
    所經營「西洋城模型玩具店」內之模型玩具手槍改造成具殺
    傷力之改造手槍等詞，而以此方式向該管公務員誣指甲○○
    犯罪。嗣甲○○經臺灣臺中地方法院檢察署檢察官於95年10
    月31日以查無具體犯罪事證，而簽准報結在案。
二、案經甲○○訴由臺灣臺中地方法院檢察署檢察官偵查起訴。
    理    由
一、按「被告以外之人於審判外之陳述，雖不符前4 條之規定，
    而經當事人於審判程序同意作為證據，法院審酌該言詞陳述
    或書面陳述作成時之情況，認為適當者，亦得為證據。當事
    人、代理人或辯護人於法院調查證據時，知有第159條第1項
    不得為證據之情形，而未於言詞辯論終結前聲明異議者，視
    為有前項之同意。」刑事訴訟法第159之5條定有明文。本案
    下列引為證據之人證陳述及書證，檢察官、被告於本院審理
    時均不爭執各該證據能力，且審酌各該證據作成時之情況，
    亦認屬適當，依上開規定，自均有證據能力，合先敘明。
二、上訴人即被告（下簡稱被告）乙○○對於上開犯罪事實於原
    審及本院行準備程序、審理時均坦承不諱，核與告訴人甲○
    ○（原名林幸傑）於檢察官偵訊時指訴之情節相符（偵卷第
    15至16頁），復有臺中市警察局第一分局95年8月15 日調查
    筆錄1份（他卷第29至31頁）、臺灣臺中地方法院檢察署 95
    年度他字第6032號95年9月7日檢察事務官詢問筆錄1 份（他
    卷第3至4頁）、臺灣臺中地方法院檢察署檢察官於95年10月
    31日之簽呈各1份（他卷第48至49 頁）等件附卷可稽。而臺
    中市警察局第一分局偵查隊小隊長劉宜協於接獲被告報案，
    隨即勘驗被告所提供光碟後發現：「
    1、圖(一)係將裝FM2拉鏈袋以手指壓於燈座下方縫隙再拍攝。
    2、圖(二)2包裝FM2 拉鏈袋黏於燈座左側，無其他物品遮掩，
       毒品藏放於該處太過於明顯，有違常理。
    3、圖(三)為燈座無放置FM2，與圖(四)同樣一個燈座，圖(四)燈座
       左方電線壓著2包FM2，顯有造假之情形。
    4、圖(五)燈座左方有1包FM2，與圖(六)相同燈座，圖(六)燈座上
       無FM2。
    5、圖(七)廁所牆壁放置1包FM2，無其他物品遮掩，毒品藏放
       於該處太過於明顯，有違常理。
    6、圖(一)與圖(七)拉鍊袋內所裝之FM2都是2顆完整的與2個4 分
       之1的FM2，極可能為同1包。圖(九)與圖(十一)拉鍊包所裝之FM
       2均為8顆，極可能為同1包。圖(十三)與圖(十四)同1 塑膠盒內所
       放置之FM2，1包為8顆，另1包為2顆又2個4分之1的FM2，
       極可能先拍攝圖(十三)後再加工拍攝圖(十四)。
    7、西洋城模型玩具店為公共場所，且廁所在店內1樓後方，
       任何人都可自由進出，如將FM2藏放於廁所內，眾人皆可
       看見。
    8、如係甲○○與客人談好交易後將FM2藏放於該處，再叫客
       人到該處取得FM2，徐某根本沒有時間可到廁所拍攝藏放
       FM2位置及FM2。
    9、經親赴西洋城模型玩具店佯裝購物， 再向店家商借廁所
       ，實施現場勘查，均未發現有藏放FM2之情形」，有該份
       偵查報告1份（他卷第28頁）及相關翻拍照片20張（他卷
       第32至38、43至45頁）存卷可稽。
    再參以被告確因於95年8月5日竊取甲○○所經營「西洋城模
    型玩具店」店內之金屬玩具車2 盒，為該店店員林美芳、林
    毓真、林安邦、黃俊坤察覺，並調閱監視錄影帶查看確認屬
    實，經原審法院以96年度易字第3950號判處有期徒刑6 月，
    經減為有期徒刑3 月，嗣經被告撤回上訴確定在案，業經原
    審職權調閱96年度易字第3950號全卷查核屬實，復有該案判
    決書1份（偵卷第89至92 頁）及臺灣高等法院被告前案紀錄
    表1 紙可參。足見被告自白確與事實相符，堪予採信。本件
    事證業臻明確，被告犯行堪以認定。
三、被告雖欲聲請精神鑑定一情，惟按「行為時」因精神障礙或
    其他心智缺陷，致不能辨識其行為違法或欠缺依其辨識而行
    為之能力者，不罰，致其行為違法或依其辨識而行為之能力
    ，顯著減低者，得減輕其刑，固為刑法第19條第1、2項所明
    定。惟查，被告於本案所提出之診斷證明書，均載明被告於
    92年間與97年間因罹患精神官能性憂鬱症、情感性精神分裂
    症、焦慮狀態等病症而前往醫院求診，有中國醫藥大學附設
    醫院診斷證明書、門診處方、藥袋、門診病歷記錄、財團法
    人佛教慈濟醫院臺中分院診斷證明書（原審卷第17至19頁、
    本院卷第14至15、41至44頁）等件可證。本案案發時間為95
    年8月15日、同年9月7日及96年8月10日，被告是否受該病症
    影響，尚有可疑。況且，被告係於95年8月5日竊盜告訴人財
    物，當場為該店店員發現後告知告訴人，被告隨即於同年月
    15日向臺中市警察局第一分局小隊長誣告告訴人犯罪，具體
    指訴其販賣毒品FM2情節，並提出其精心拍攝之光碟片1片予
    小隊長劉宜協，於同年9月7日再向檢察事務官誣告告訴人除
    販賣毒品外，另有改造槍枝情事，並具體說明「他（告訴人
    ）將店內的模型槍加瓦斯、彈匣用鋼珠填入，改造成具殺傷
    力之手槍」等細節。參諸被告另自首稱伊原先受僱陳朝恩耳
    鼻喉科診所，95年8月28日伊發覺第4級管制藥品有短少 155
    顆，應向衛生局據實陳報，遭陳朝恩所拒，因而伊亦配合填
    載不實文書（他卷第3頁），被告並隨即於95年8月30日向臺
    中市政府申請其與陳朝恩耳鼻喉科診所之勞資爭議協調，有
    臺中市政府勞資爭議案件協調申訴書、臺中市勞資爭議案件
    協調會紀錄各1 份（他卷第10至11頁）可明。而被告指訴陳
    朝恩耳鼻喉科診所持有第四級管制藥品部分，亦經臺中市衛
    生局查明該診所已於95年9月1日將管制藥品轉讓予「天立專
    業藥師藥局」，該診所已無管制藥品結存，且該診所已於95
    年9月25 日向行政院衛生署管制藥品管理局繳回管制藥品登
    記證等情無誤，有臺中市衛生局95年10月24日衛藥字第0950
    044621號函文1 份及所附稽核現場紀錄表、申報管制藥品品
    項數、管制藥品轉讓證明、管制藥品收支結存簿冊等件（他
    卷第18至27頁）可參，適與被告自首偽造文書所稱陳朝恩確
    實無第四級管制藥品相符。足見被告尚得於指訴本案告訴人
    販毒、改造手槍之際，查證陳朝恩耳鼻喉科診所已無第四級
    管制藥品，且事後查證亦屬真實，顯見被告當時提出本案誣
    告之際，其行為辨識能力係屬正常且清楚，未見有因精神障
    礙或其他心智缺陷，導致其不能辨識或辨識能力顯著減低之
    情，被告於本院再聲請鑑定其案發時之精神狀態云云，核無
    必要，附此敘明。
四、核被告所為，係犯刑法第169條第1項之誣告罪。被告雖係偽
    造內容不實之光碟以為誣告告訴人販賣毒品之證據，該偽造
    證據之行為應為誣告行為所吸收，仍只成立刑法第169條第1
    項之罪（最高法院著有47年臺上字第919 號判例意旨參照）
    。復按誣告罪，於行為人以虛偽之申告達到於該管公務員時
    ，即為成立，性質上屬即成犯之一種；縱行為人嗣後不服該
    管公務員之處置，依法定程序，向該管上級機關申訴請求救
    濟，苟未另虛構其他事實為申告，僅就同一虛偽申告為補充
    陳述者，仍不影響其誣告罪之既遂犯行；此項請求該上級機
    關救濟之行為，與在同一機會接觸而為同一性質，且有密接
    不斷絕關係之接續犯，或以一個行為持續的侵害一個法益之
    繼續犯行為均屬有間（最高法院81年度臺非字第35號判決要
    旨參照）。本案被告於95年8月15日13 時許，前往臺中市警
    察局第一分局報案誣指甲○○犯罪，應認為被告虛偽之申告
    達到於該管公務員即小隊長劉宜協時，即已成立本件誣告罪
    ，其後被告於95年9月7日在臺灣臺中地方法院檢察署內勤偵
    查庭，向檢察事務官告發甲○○犯罪之內容，核係就甲○○
    涉有販賣第三級毒品FM2 及改造手槍等犯行之同一事實為申
    告及補充陳述，依上開說明，僅成立一個誣告罪行。起訴書
    原認被告所犯數誣告罪係數罪，惟經蒞庭檢察官於原審行準
    備程序時，已當庭更正應論1 罪（原審卷第44頁），附此敘
    明。被告於95年8 月15日13時許，前往臺中市警察局第一分
    局報案誣指甲○○犯罪之事，雖未經檢察官提起公訴，惟此
    部分與已起訴部分具有實質上一罪關係，自為起訴效力所及
    ，而得為本院所併予審理。另按刑法第169條第1項之意圖他
    人受刑事處分，向該管公務員誣告，該條所謂「該管公務員
    」以有偵查犯罪或受理審判之職權為限（司法院院字第51號
    解釋參照），即以有權偵查犯罪或直接受理自訴者為限（司
    法院院字第12 00號解釋參照）。被告另就上開同一虛偽申
    告事實，於96年8月10日在其所涉臺灣臺中地方法院96年度
    易字第3950號竊盜案件審理中，提出答辯狀1紙予該院，其
    中第1點所稱：甲○○知其為藥師，欲與其共同販賣，實內
    為甲○○所有之三級毒品FM2 2,000顆及改造槍枝，其將毒
    品藏放於「西洋城模型玩具店」1樓廁所內，請審判長秘密
    詳查之詞，乃係其於被訴竊盜案件中，向承審法院提出，並
    非以提起自訴方式為之，而承審法院復非職司調查犯罪與否
    之偵查機關，而係居於中立之審判機關，況該答辯狀內亦未
    提及轉由檢警偵查機關承辦該案之意旨，故其向無偵查犯罪
    職務之原審審理竊盜案件之法院為「請審判長秘密詳查」之
    行為，根本不能成立犯罪（最高法院21上字第2051號判例參
    照），此部分自不構成誣告罪，惟到庭實行公訴之原審檢察
    官以此部分與前開成罪部分，具有實質上一罪關係，爰不另
    為無罪之諭知。
五、原審認被告罪證明確，予以論罪科刑，固非無見。惟按：1.
    被告於95年8月15日向臺中市警察局第一分局偵查隊小隊長
    劉宜協誣告告訴人犯案時，業已提供內容不實之光碟以為誣
    告告訴人販賣毒品之證據，並經該小隊長將光碟內容翻拍照
    片附於卷內，原審漏未論述被告此部分偽造證據及與本案論
    罪部分之關係，尚有未洽；2.被告於96年8月10 日在其所涉
    臺灣臺中地方法院96年度易字第3950號竊盜案件審理中，提
    出答辯狀1 紙，非向該管公務員誣告犯罪，自不能成立誣告
    罪，原審認此部分亦犯誣告罪，亦有未洽。被告上訴意旨謂
    原審量刑過重，請求准予易科罰金，並請求送精神鑑定云云
    ，指摘原判決不當，惟誣告罪係屬7 年以下有期徒刑之罪，
    即便宣告刑在6月以下有期徒刑亦不得依刑法第41條第1項前
    段之規定諭知易科罰金，被告上訴雖無理由，惟原審判決既
    有上開可議之處，自應由本院將原判決撤銷改判。爰審酌被
    告明知告訴人並無如其所申告之販賣毒品、改造槍枝等犯罪
    事實，竟虛捏事實，對告訴人提出不實之刑事告發，欲入告
    訴人於罪，犯罪之目的及動機均屬可議，犯罪手段雖然平和
    ，但隱瞞事實而提出告發之方式，動用國家司法公權力，耗
    費訴訟資源，及被告犯後終能於法院審理時坦認犯行，態度
    尚可，而告訴人亦於原審審理時到庭陳明：伊當初對被告提
    出告訴，係因為他編造很多非屬事實之事，若被告願意認罪
    ，伊沒有意見等語（見原審卷第43背）等一切情狀，量處如
    主文第2項所示之宣告刑。又被告上開犯行，係在96年4月24
    日之前所犯，符合中華民國96年罪犯減刑條例第2條第1項第
    3 款規定，應予減輕其刑2分之1。
據上論斷，應依刑事訴訟法第369條第1項前段、第364條、第299
條第1項前段，刑法第169條第1 項，中華民國96年罪犯減刑條例
第2條第1項第3款、第7條，判決如主文。
本案經檢察官丙○○到庭執行職務。
中    華    民    國    97    年    10    月    22    日
            刑事第九庭    審判長法  官  江  德  千
                                法  官  康  應  龍
                                法  官  賴  妙  雲
上列正本證明與原本無異。
如不服本判決應於收受送達後10日內向本院提出上訴狀，其未敘
述上訴之理由者並得於提起上訴後10日內向本院補提理由書（均
須按他造當事人之人數附繕本）。
                                書記官  蘇  昭  文
中    華    民    國    97    年    10    月    22    日
【附錄論罪科刑法條】
刑法第169條第1項
第  169 條  （誣告罪）
            意圖他人受刑事或懲戒處分，向該管公務員誣告者
            ，處七年以下有期徒刑。


司法院資訊處製作；財團法人民間司法改革基金會備份。
